【裁判字號】    98,訴,1117
【裁判日期】    980923
【裁判案由】    侵權行為損害賠償
【裁判全文】
臺灣高雄地方法院民事判決              98年度訴字第1117號
原      告  黃鳳蘭即悍騎企業社
訴訟代理人  丙○○
被      告  乙○○
上列當事人間請求損害賠償事件，本院於民國98年9 月9 日言詞
辯論終結，判決如下：
    主  文
原告之訴駁回。
訴訟費用由原告負擔。
    事  實
一、原告主張：伊於民國97年12月21日受被告委託維修其所有車
    牌號碼5P-7663 號自用小客車（以下稱前開小客車）。原告
    非僅在維修前詳盡估價，且於取得被告同意後均按其指示進
    行維修。詎料於交車付款後，被告卻以帳號名稱「jonas_hs
    u 」在http://www.mobile01.com 網站（以下稱前開網站）
    中發表不實言論（下稱系爭網路文章），影射原告維修車輛
    均亂開價且未經客戶同意擅自灌水收取費用，被告此舉實已
    嚴重影響外界對原告之評價。嗣後原告為顧及商誼，曾發函
    告知「限被告應於函到五日內將該網頁中有誹謗原告商譽之
    相關圖形、文字等除去」，惟被告僅作部分修改，而其所為
    仍足以侵害原告人格法益。為此爰依民法第18條第1 項、第
    2 項及第195 條規定提起本訴等語，並聲明：(一)被告應給付
    原告慰撫金新台幣（以下同）30萬元，及自起訴狀送達翌日
    起至清償日止，按年息5 ％計算之利息；(二)被告應在前開網
    站首頁刊登明顯置頂之澄清道歉啟事1 年。
二、被告則以：
  (一)一部車僅有左右2 條前保飾條，惟原告初於保險估價單列出
    2 條前保飾條，又在最終保險估價單加價部分增列1 條前保
    飾條；另依前開小客車維修前照片顯示前柱三角板完整無損
    ，原告亦未列舉於保險估價單中，卻未事先告知車主即行更
    換上述未損壞之零件與施作車輛鈑金，事後亦未提出鈑金照
    片佐證，僅於交車當日所填寫之最終報價單強行加列該等項
    目，顯有詐取財物及強迫推銷之情。
  (二)又被告僅係將本件自身真實維修經驗在網路上陳述，且系爭
    網路文章所附報價均分別出自原告及保險員之手，被告並未
    篡改，亦無詆毀原告商譽及不法侵害其人格權之意思。另被
    告既須依據原告交予保險公司之報價自付3 成價款，是原告
    所為報價實屬關乎被告個人權益，被告原本預計只須付4 萬
    5000元左右，故認為原告估價過高，此事應屬可受公評之事
    項，且被告於收受原告之存證信函後，旋依其內容於5 日內
    即98年3 月11日刪除系爭網路文章等語，資為抗辯。並聲明
    求為判決：(一)原告之訴駁回。(二)如受不利之判決，願供擔保
    請准宣告免為假執行。
三、兩造爭執與不爭執事項：
  (一)不爭執事項：
    (1)原告前於97年12月21日確有受被告委託維修前開小客車，
      事後並收取維修費用總計5 萬931 元，其中包括保險公司
      理賠給付3 萬3431元及被告自費支付1 萬7500元。
    (2)被告確於98年1 月10日將系爭網路文章刊登於前開網站，
      並同時上傳由原告開立交予保險公司人員用以請款之估價
      單2 紙影像電磁紀錄至該網站，供不特定人閱覽；又於同
      年1 月17日在上述網站再行刊登相同文章內容，且僅將系
      爭網路文章中原記載「悍騎企業社」改為「悍X 企業社」
      ；直至被告接獲原告寄發之存證信函後，始於98年3 月11
      日刪除上述同年1 月17日所刊登文章內容。
    (3)系爭網路文章內容除略述前開小客車因發生交通事故、遂
      由被告委託原告進行車輛維修，及兩造事後商談紛爭處理
      過程與付款經過外，其餘主要內容大致如下：「話說在前
      頭，我沒說這家店是黑店喔! 只是他們給我的感覺很糟而
      已。我很怕他們又叫『他們的律師』來處理... （對！他
      們是有律師的修車廠...） 」、「一開始估價約50000 元
      ，保險員砍到35000 元左右，怎麼會差這麼多？因為他的
      估價單上，每裝一項零件，就列出一項工資，例如，前保
      桿工資就有4 項，拆裝、換內鐵、換保麗龍、換飾條都分
      開算，整張估價單的工資加起來高達15000 元，砍價後工
      資還要7000元... 」、「之前我們就一直想做全車烤漆。
      既然這次出險會做部份烤漆（8500元），那何不一次就搞
      定？我們是這樣想的。所以跟老闆娘從加價11500 元，殺
      到11000 元，就殺不下去了，全車烤漆要19500 元真的有
      夠貴的，不過為了一次做到好，也只好接受了」、「2009
      /1/8，車子終於修好了，也烤好漆了，再次打電話去詢問
      價錢，修車錢居然變成40000 元，烤漆加價也變成15800
      元，還得自負稅額1100元！烤漆加價的部份，他們的解釋
      是加了鈑金2800元，一些拆壞的零件800 元，和幾條雖然
      告知，卻貴出許多的飾條加莫名其妙的飾條接頭。我質問
      她沒有問過我怎麼可以換？她解釋師傅在做的時候不會停
      下來一樣一樣通知。後來，老闆娘提議鈑金費用各吸收一
      半，零件費照算，即使如此，我們還得多出2800元，和不
      知道哪裡來的稅1100元。」、「隔天（2009/1/9）又因為
      保險員重算過後，給我的報價又變成33400 元。自此我開
      始不爽了，如果沒有保險員把關，是不是就能漫天喊價！
      ？」、「中午跑去跟他們理論，鈑金、零件都沒告知我，
      怎麼可以私自動工？他們居然說這些小零件通常不會通知
      客戶，他們是做信用的，還說沒遇到我這種客戶！？我才
      沒遇過這種修車廠咧！連這種話都敢講！？問他們說為什
      麼給保險員的清清楚楚列出來，從動工到完工沒加半項零
      件，我們自費加價的烤漆就要加鈑金，零件！？老闆回答
      不出來，倒是態度強硬的強調那些就是必須要加的，他們
      真的有換。問題是，怎麼可以不經過我的同意就換呢！？
      」、「最後，留一下那家修車廠的地址，想要體驗的人可
      以參考。悍騎保養廠新竹縣寶山鄉○○村○○路92行（寶
      山分駐所旁）」等語。
    (4)被告於傳送上述估價單前乃先將其上記載：「一肇責待查
      、二和解書、三行駕照、四施工新品照、五零件查價、六
      交車通知」等附註文字先行刪除後始行刊登。
  (二)爭執事項：
    (1)被告在前開網站刊登系爭網路文章用以陳述前開小客車修
      繕經過暨事後付款過程之舉，是否確有侵害原告之名譽？
    (2)被告此舉若已對原告名譽造成損害，則被告應賠償之慰撫
      金數額為何？
    (3)另原告請求被告同以上網刊登道歉啟事1 年之方式藉以回
      復其名譽，有無理由？
四、法院之判斷：
    本件兩造爭執事項首應在於：被告前揭所為是否確已侵害原
    告名譽而應對其負侵權行為責任？茲說明如下：
  (一)按言論自由為人民之基本權利，憲法第11條有明文保障。國
    家應給予言論自由為尊重及最大限度之維護，俾人民得以實
    現自我、溝通意見、追求真實及監督各種政治或社會活動之
    功能得以發揮。惟為兼顧對個人名譽、隱私及公共利益之保
    護，法律並非不得對言論自由依傳播方式為合理限制。刑法
    第310 條第1 項及第2 項誹謗罪即係保護個人法益而設，為
    防止妨礙他人之自由權利所必要，符合憲法第23條規定之意
    旨。至刑法同條第3 項前段以對毀謗之事，能證明其為真實
    者不罰，係針對言論內容與事實相符者之保障，並藉以限定
    刑罰權之範圍，非謂指摘或傳述誹謗事項之行為人，必須自
    行證明其言論內容確屬真實，始能免於刑責。惟行為人雖不
    能證明言論內容為真實。但依其提出證據資料，認為行為人
    有相當理由確信其為真實者，即不能以誹謗罪之刑責相繩，
    業經司法院大法官會議第509 號解釋（下稱509 號解釋）揭
    櫫明確。其次，涉及侵害他人名譽之言論大抵包括「事實陳
    述」與「意見表達」二類，前者具有可證明性，後者則係行
    為人表示自己之見解或立場，無所謂真實與否。而民法上名
    譽權之侵害雖與刑法之誹謗罪未盡相同，惟若不問事實之有
    無一律概予處罰，其箝制言論自由及妨害社會之程度可謂至
    極。凡與公共利益有關之真實事項如亦不得宣佈，縱就保護
    個人名譽之角度而言仍不免失之過甚，更有未能周全考慮社
    會公眾利益之虞。是參以保護個人名譽與言論自由二者之基
    本權衝突，在民事上亦然，故刑法第310 條、311 條所定不
    罰之相關規定，於民事事件審理中自非不得採為審酌標準。
    申言之，行為人之言論雖損及他人名譽，惟其言論屬陳述事
    實時，如能證明其為真實，或行為人雖不能證明言論內容為
    真實，但依其所提證據資料足認為行為人有相當理由確信其
    為真實者；或言論屬意見表達，如係善意發表，對於可受公
    評之事而為適當評論者，不問事之真偽，均難謂係不法侵害
    他人之權利，尚難令負侵權行為損害賠償責任。又陳述之事
    實如與公共利益相關，為落實言論自由之保障，亦難責其陳
    述與真實分毫不差，祇其主要事實相符，應足當之（最高法
    院96年度台上字第928 號判決意旨參照），合先敘明。
  (二)再承上所述，法院面對涉及侵害名譽言論之處理，實宜參酌
    合理評論原則，賦予「意見或評論的陳述」之適度保護。蓋
    陳述事實與發表意見不同，事實有真實與否之問題，意見則
    為主觀價值判斷，無所謂真實與否。意見評論之語詞常屬評
    價性語詞，本屬主觀，無從以客觀事實證明。在判斷某種評
    論是否「合理」或「適當」，並非審查評論或意見之表達是
    否選擇了適當字眼或形容詞，而係著眼在其評論所根據之事
    實或評論之事實是否已為大眾知曉，或是否在評論同時一併
    公開陳述，目的在使大眾去判斷表達意見之人對某項事務之
    評論或意見是否持平，表達意見人是否能受到社會大眾之信
    賴及其意見或評論是否會被社會接受，社會自有評價及選擇
    。又因單純意見評論與事實之陳述往往相互夾雜，難以精確
    區辨，故欲判斷是否為善意評論，重點應在於：(1)此一陳述
    重點在於意見表達而非僅為指摘事實；(2)所評論內容須與公
    眾利益有關；(3)行為人評論所根據或所評論之事實，應隨同
    評論一併公開陳述或已為眾所周知；(4)表意人進行該項評論
    時，其動機並非專以損害被評論人之名譽作為唯一目的。倘
    若符合上述要件而為適當評論，即應認屬「合理評論（Fair
    Comment） 」範疇而受言論自由之保護，至於該評論內容是
    否須與事實全然無誤或客觀上絕對正確，容非法院所得審查
    判斷。準此，本院觀乎系爭網路文章內容雖對前開小客車上
    述維修過程所更換部分零件、施工項目暨價格高低等情事有
    所記載，然通觀該篇文章主要意旨仍係被告意欲表達對該次
    車輛維修過程未臻滿意而藉此抒發個人意見，此節亦為被告
    所是認無訛。又被告於系爭網路文章所併附估價單2 紙既係
    原告開立交予保險公司人員作為審核理賠金額之用，而原告
    所列維修、工資項目與款項事後亦確經保險公司人員予以刪
    減後，方始採為事故理賠與被告自付款項之計算標準等情，
    業據證人甲○○證述綦詳，且為兩造所是認無訛。另依原告
    訴訟代理人於本院審理時亦自承原告交予保險公司之報價單
    價格通常會比較高等語（參見本院卷第66頁），足見被告在
    系爭網路文章中所記載內容即非全然無據。復佐以車輛零件
    價格與維修工資收費高低與否，乃涉及各營業人評估自身經
    營成本及意欲獲取利潤多寡而自行訂定，本無絕對統一標準
    ；另消費者對於車輛修繕費用是否過高與維修品質良窳之意
    見，亦完全取決於其主觀意思而為評價，俱屬可受公評之事
    ，是被告雖將本件原告受託維修前開小客車之過程與所收取
    費用數額以網路方式刊登供他人閱覽，並藉此附述個人意見
    ，文章中部分用語雖不免流於過度情緒性，惟其間既未有何
    刻意虛捏事實或詆毀、謾罵原告之言詞，縱令被告於上傳前
    述報價單前乃先將其上另記載「一肇責待查、二和解書、三
    行駕照、四施工新品照、五零件查價、六交車通知」等附註
    文字先行刪除後始行刊登，然該等文字既與系爭網路文章所
    述內容未有直接關連性，亦未據原告說明此與其名譽是否因
    而受損彼此間有何相涉，自不得憑此遽謂被告有何指述不實
    或誹謗之情事。
  (三)末按，名譽權有無受損害，應以社會上對個人評價是否貶損
    作為判斷之依據（最高法院90年度台上字第646 號判決要旨
    參照）。所謂名譽權受損，要非單依被害人主觀感情加以判
    斷，應依社會客觀評價而定之。查本件原告雖因系爭網路文
    章對其營業行為有所評論而心生不滿，然該篇文章內容除記
    載部分原告所不爭執之事實外，重點乃在於被告針對上述車
    輛維修過程暨收費數額等可受公評之事而為個人意見表達，
    俱如前述，此外則始終未據原告詳予舉證說明其是否果因被
    告此舉以致原有社會評價遭受貶損，揆諸前揭說明，原告主
    張其名譽權因此受侵害云云，洵無足採。
五、綜上所述，原告主張依侵權行為之法律關係請求被告賠償其
    所受名譽損害30萬元，及以在前開網站首頁刊登明顯置頂之
    澄清道歉啟事1 年之方式向其公開道歉，為無理由，應予駁
    回。
六、本件事證已臻明確，兩造其餘主張及攻擊防禦方法與證據，
    經本院斟酌後，與本件判決結果已不生影響，故不一一論列
    ，兩造另聲請調查之證據亦無必要，均附此敘明。
七、結論：原告之訴為無理由，依民事訴訟法第78條，判決如主
    文。
中    華    民    國    98    年    9     月    23    日
                  民事第六法庭  法  官   陳明呈
以上正本係照原本作成。
如不服本判決，應於判決送達後20日內向本院提出上訴狀，同時
表明上訴理由（原判決所違背之法令及其具體內容或依訴訟資料
可認為原判決有違背法令之具體事實）；如已於本判決宣示後送
達前提起上訴者，應於判決送達後10日內補具上訴理由（均須按
他造當事人之人數附繕本）。
中    華    民    國    98    年     9    月    23    日
                                 書記官   劉音利


司法院資訊處製作；財團法人民間司法改革基金會備份。
